臺灣高等法院刑事判決　　　　　　　　　　　　　九十二年度上訴字第四一三五號
　　上　訴　人　臺灣臺北地方法院檢察署檢察官
　　被　　　告　乙○○
　　指定辯護人　本院公設辯護人周君穎
右上訴人因被告偽造有價證券案件，不服臺灣臺北地方法院九十二年度訴字第三一三
號，中華民國九十二年十月十五日第一審判決（起訴案號：臺灣臺北地方法院檢察署
九十年度偵字第一九三二五號）提起上訴，本院判決如左：
　　主  文
上訴駁回。
    理  由
一、公訴意旨略以：被告乙○○原為鑫湛影視有限公司（下稱鑫湛公司）之股東，告
    訴人甲○○原為該公司之負責人（鑫湛公司於民國八十九年二月二十一日變更負
    責人為被告，同年八月十一日為解散之登記），告訴人於八十八年十一月間某日
    ，開立發票人為鑫湛公司，付款銀行為萬通商業銀行新店分行，發票日八十九年
    一月十八日，支票號碼ＡＧ0000000號，面額新臺幣（下同）三十萬元，
    未載明受款人之支票一紙，交予被告，用以購買電影版權，被告於取得該支票後
    ，明知無權更改上開支票內容，亦未得告訴人之同意，竟意圖供行使之用，於八
    十八年十一、十二月間，在位於臺北市○○區○○路二段一六四號六樓之四之鑫
    湛公司，擅將該支票票載發票日之月份，由「１」變造為「１１」，再轉交鄭明
    智調現以行使，經鄭明智於九十年四月十七日提示付款，因存款不足而遭退票，
    告訴人始知悉上情，因認被告涉有刑法第二百零一條第一項之變造有價證券罪嫌
    。
二、按犯罪事實應依證據認定之，無證據不得認定犯罪事實；不能證明被告犯罪者，
    應諭知無罪之判決，刑事訴訟法第一百五十四條第二項、第三百零一條第一項分
    別定有明文。又事實之認定，應憑證據，如未能發現相當證據，或證據不足以證
    明，自不能以推測或擬制之方法，為裁判基礎；且認定犯罪事實所憑之證據，雖
    不以直接證據為限，間接證據亦包括在內，然而無論直接證據或間接證據，其為
    訴訟上之證明，須於通常一般之人均不致有所懷疑，而得確信其為真實之程度者
    ，始得據為有罪之認定，倘其證明尚未達到此一程度，而有合理之懷疑存在而無
    從使事實審法院得有罪之確信時，即應由法院為被告無罪之判決，有最高法院四
    十年台上字第八六號判例、七十六年台上字第四九八六號判例可資參照。且按認
    定犯罪事實應依證據，為刑事訴訟法所明定，故被告否認犯罪事實所持之辯解，
    縱屬不能成立，仍非有積極證據足以證明其犯罪行為，不能遽為有罪之認定，
    亦有最高法院三十年上字第一八三一號判例意旨可資參照。
三、公訴人認被告涉有變造有價證券犯行，係以告訴人甲○○之指訴、證人鄭明智、
    葉秀滿之證詞、未經變造前之支票暨存根影本、法務部調查局調科貳字第０九一
    ００一九三一五０號鑑定通知書、調科參字第０九一００七八二０五０號測謊報
    告書、鑫湛公司變更登記表暨公司執照及扣案之變造後之支票與退票理由單、鑫
    湛公司日期戳等為所憑證據，其中更以證人鄭明智證述從被告處取得扣案支票時
    ，其上之發票日已係八十九年十一月十八日等語，為其主要論據。
四、訊之被告供承系爭支票係告訴人於八十八年十一月間某日以購買電影版權為由，
    分別開立面額各為三十萬元之四紙支票之一，告訴人交付該支票之時，其上之發
    票日為八十九年一月十八日，受款人欄則係空白，交付被告委由被告購買版權之
    用，嗣因鑫湛公司需錢周轉，被告因而先於受款人欄蓋用甦活光碟股份有限公司
    （下稱甦活公司）印章，欲向甦活公司調現，後又因故未向甦活公司周轉，轉向
    鄭明智調現而行使，後因償還能力不足，終至無法以現金向鄭明智換回票據而跳
    票等語，核與告訴人指陳交付票據、葉秀滿證述開立系爭支票之用途、鄭明智證
    述被告交付系爭支票等情相符，並有未經變造前之支票暨存根影本、變造後之支
    票與退票理由單、鑫湛公司變更登記表暨公司執照等在卷可稽。從而，系爭支票
    經鑫湛公司開立後，交付被告，被告轉交鄭明智，由鄭明智提示等流程足以認定
    。惟被告否認有何變造有價證券犯行，辯稱：伊係持支票向鄭明智調現，在鑫湛
    公司開始週轉不靈時，伊就與告訴人約好，由其二人各自陸續將公司支票收回來
    註銷，避免影響票信，且於八十八年十二月十五日鑫湛公司開始退票之後，則由
    伊負責收回支票，而伊亦確實均有如此依約履行，所以根本沒有必要變造支票上
    之日期，且延長支票之發票日對伊並無實益，受益者反係鄭明智，因鄭明智將可
    因此延長其追索權之時間等語。
五、系爭支票於告訴人授權證人即鑫湛公司會計小姐葉秀滿開立時，票載發票日為八
    十九年一月十八日，業據告訴人、證人葉秀滿指陳在卷，並有該支票經變造前之
    影本與存根影本在卷可查（見偵查卷第三三、三六頁），而扣案支票經法務部調
    查局以放大檢視、VSC-1檢視、DOCUCENTER光譜儀檢視結果，認其上發票日「８
    ９．１１．１８」中「８９」、「１８」與「１１」之個位數字「１」之字跡墨
    色反應相同，而與「１１」之十位數字「１」則呈現不同墨色反應，研判係使用
    不同墨色反應之印泥所打印，有該局九十一年四月八日調科貳字第０九一００一
    九三一五０號鑑定通知書可憑（見偵查卷第六二頁），亦即扣案支票發票日上「
    １１」之十位數字「１」係事後另行打印上去，因此，本件支票之發票日係事後
    經變造，亦可認定。惟此僅能證明支票遭變造，尚不足證明變造之行為人為何人
    ，而本件所要審究者為：是否為被告所變造。
六、鑫湛公司開立支票所使用之日期戳為證人葉秀滿所保管，惟因日期戳放在公司，
    被告可自由進出鑫湛公司，應可取得該日期戳乙節，固為告訴人所稱（見原審法
    院卷九十二年四月十日訊問筆錄第十二頁），然此日期戳為一般市面上隨處可購
    得者，縱被告可取得置於鑫湛公司中用於開立支票之日期戳，亦不能因此認扣案
    支票上遭變造之數字即為被告所為。
七、系爭支票原係告訴人授權證人葉秀滿開立，交予被告購買電影版權之用等情，亦
    為告訴人所陳述，惟告訴人亦稱：「（這張支票原來是要買電影版權，為何後來
    可以供其他用途使用？）因為當初申請時要有名目，之後我都授權給被告去處理
    」等詞（見原審卷第第一三四頁），是被告取得支票後雖非用於購買電影版權，
    然告訴人既有授權被告處理以公司名義所開立之支票，則被告事後未以該支票購
    買電影版權，而持向證人鄭明智調現，似未逾越告訴人授權之範圍，又縱其使用
    有逾越授權範圍，然此係被告與鑫湛公司間之另一法律關係，是尚不能以此為認
    定被告有變造行為之證據。
八、查被告陳稱係持系爭支票向鄭明智調現。而證人鄭明智於警訊中稱被告交付該支
    票是用以調現；於偵查及原審法院審理中則證稱：扣案支票係被告持以償還借款
    。前後不一，惟被告從八十六年開始向證人鄭明智借款，原先借貸還很正常，但
    從八十八年、八十九年起因被告生意上有一些狀況，有時會拿不出錢來，有時候
    要給被告壓力，被告才會拿一部分的錢來還，被告借款時，有時拿支票調現金，
    有時口頭借錢等情，亦據鄭明智於原審證述明確（見原審法院九十二年四月十日
    訊問筆錄），並為被告所是認，因此本件究係調借現金，或持以清償舊債，鄭明
    智並未提出確切之證據以資證明，然無論何者，均不影響本案之判斷，合予敘明
    。
九、證人鄭明智證稱被告交付系爭支票時，發票日即為八十九年十一月十八日，被告
    則辯稱其交付支票時，發票日為八十九年一月十八日，查系爭支票由被告交付鄭
    明智後，並未再轉手第三人，則變造發票日之人應為被告或鄭明智。據此，則鄭
    明智就系爭支票發票日之變造，亦不無嫌疑，是其自屬與被告利害關係相反之人
    ，自不能執其證詞即認係被告所變造，亦有如不能僅憑被告之供述，即認定變造
    發票日者為證人鄭明智。再就其二人與本件變造發票日之利害關係觀之，查如無
    特殊情況，則支票票載發票日，期間短者應較期間長者為受讓人接受，而以鄭明
    智如前所稱被告於八十八年、八十九年間還款情形較不正常。於本件支票後，被
    告尚欠其六百多萬元等語（偵查卷第三十二頁），則被告再持票前來，不論是調
    現或清償，衡情，自屬短期較能為鄭明智所接受，因此，被告並無變造發票日加
    長十個月之久之合理動機。另查，鑫湛公司於八十八年十二月二十五日開始退票
    ，已據被告及告訴人供陳在卷（偵查卷第三十頁），而被告顯然亦無法立即償還
    對鄭明智之債務，從而鄭明智證稱「被告一直跟我延，最後他不跟我連絡，我就
    把票軋進去」一節，應屬可採（偵查卷四十五頁背面）。按票據法第二十二條第
    一項後段規定，支票權利人對發票人之權利，自發票日起算，一年間不行使，因
    時效而消滅。查鄭明智係於九十年四月十七日提示系爭支票，有退票理由單在卷
    可查，如依原發票日八十九年一月十八日起算，則提示時已罹於效，如以變造後
    之發票日八十九年十一月十八日起算，則尚未罹於時效。因此，如謂鄭明智應被
    告之請求不於發票日屆至時即予提示，寬延多時，至欲提示時，發覺已罹於時效
    ，因而變造發票日，以規避一年之時效期間，於動機上即不無可能。據此論斷，
    更不能執鄭明智之證詞，而為不利於被告之認定。
十、末按，測謊之鑑驗，係就受測人對相關事項之詢答，對應其神經、呼吸、心跳等
    反應而判斷，其鑑驗結果有時亦因受測人之生理、心理因素而受影響，該鑑驗結
    果固可為審判之參考，但非為判斷之唯一及絕對之依據，鑑驗結果是否可採，應
    由法院斟酌取捨，從而測謊既係指檢測者對受測人以測謊儀器實施檢測，檢測中
    由檢測人向受測人就預定問題發問，受測人回答問題時經由儀器紀錄受測人之心
    理及生理反應，再由檢測人就紀錄判別解讀，制作報告載明受測人種種反應是否
    呈現說謊，是知測謊並非針對謊言本身加以偵測，而係針對受測人於檢測過程中
    問答預定問題時，經測謊儀器紀錄其循環系統、呼吸系統及膚電反應等各項資料
    ，再就該資料予以研判，故受測人有無說謊，係以其答話時之生理及心理紀錄為
    主要判讀對象，並非就其回答與其他事證另行綜合調查研判之結果，易言之，測
    謊之理論係「犯罪嫌疑人從事犯罪行為後，因恐懼法律後果，故極力逃避，說謊
    為其自衛之本能，亦係表徵，致其生理反應異常，故由其生理反應之異常研判有
    無說謊」，而以各種問卷方式由測謊人員作問卷內容之調查，其影響測謊正確之
    因素尚繫於受測者是否有疾病、藥物、疲勞、懷孕、環境、少年犯之因素影響，
    又須視測謊人員之經驗、對案情有無深入瞭解、是否確時遵守測謊程序及所使用
    之儀器其精密性如何等等，測謊鑑驗結果雖有證據能力，然仍須有其他證據相互
    配合，始可作為認定犯罪事實之根據。經查，本案偵查中雖經被告同意，於九十
    一年十二月四日由法務部調查局以控制問題法及混合問題法實施測謊鑑定，並得
    被告就(一)系爭之支票交付鄭明智時未曾更改到期；(二)其未變造系爭支票之到期日
    等問題呈情緒波動之反應，研判應有說謊之測謊結果，有該局九十一年十二月五
    日調科參字第０九一００七八二０五０號測謊報告書可參（偵查卷第一四一頁）
    ，然依前開說明，本院認尚不能以該測謊報告結果為被告犯罪之唯一證據。
十一、綜上所述，本件查無其確切證據足認被告有前開變造系爭支票發票日之犯行，
      亦不能以測謊鑑驗報告為唯一認定被告犯罪之證據，被告之犯罪不能證明，應
      為無罪之諭知。
十二、公訴人於原審法院審理中雖以言詞補充：被告於扣案支票背面蓋用甦活公司名
      稱以為背書後始交付證人鄭明智而行使，亦涉有刑法第二百十六條、第二百十
      條行使偽造私文書之罪嫌云云，惟查，被告被起訴變造有價證券部分，既應判
      決無罪，則所涉行使偽造私文書部分，與起訴經判決無罪部分，即無裁判上一
      罪之關係，非起訴效力所及，自非本院所得審究，應由檢察官另為適法之處理
      ，併此敘明。
十三、原審對被告為無罪之諭知，並無不合，檢察官上訴意旨以被告長期經濟困難、
      週轉不靈，票期越長對其尋覓資金週轉有利，而質疑被告之動機，並以被告已
      承認其未經甦活公司之同意，而以甦活公司名義背書，據以推測被告應自認可
      以變更發票日而予以變造云云，指摘原判決不當，核均屬推測之詞，自不足以
      為不利於被告之認定，是檢察官上訴猶認被告犯罪，求為改判，為無理由，應
      予駁回。
據上論斷，應依刑事訴訟法第三百六十八條，判決如主文。
本案經檢察官張秋雲到庭執行職務。
中　　　華　　　民　　　國　　九十三　　年　　  三  　　月　　十六　　　日
                              臺灣高等法院刑事第四庭
                                  審判長法  官  蔡  永  昌
                                        法  官  陳  榮  和
                                        法  官  蔡  國  在
右正本證明與原本無異。
檢察官如不服本判決，應於收受送達後十日內向本院提出上訴書狀，其未敘述上訴之
理由者並得於提起上訴後十日內向本院補提理由書（均須按他造當事人之人數附繕本
）。
                                        書記官  耿  鳳  君
中　　　華　　　民　　　國　　九十三　　年　　　三　　　月　　十七　　　日
